【裁判字號】    99,台上,3079
【裁判日期】    990520
【裁判案由】    偽造有價證券等罪
【裁判全文】
最高法院刑事判決            九十九年度台上字第三０七九號
上  訴  人  台灣高等法院檢察署檢察官
被      告  甲○○
            乙○○
            丙○○
上列上訴人因被告等偽造有價證券等罪案件，不服台灣高等法院
中華民國九十九年一月十二日第二審判決（九十七年度上訴字第
四四二八號，起訴案號：台灣台北地方法院檢察署九十一年度偵
字第二三一六、一一九二０號，追加起訴案號：九十四年度偵字
第五四六三、五四六四、五四六五號、九十三年度偵緝字第六四
六、六四七、八二一號、九十四年度偵字第一九三六七號），提
起上訴，本院判決如下：
    主  文
原判決關於丙○○部分撤銷，發回台灣高等法院。
其他上訴駁回。
    理  由
一、撤銷發回部分（即丙○○部分）
原判決以公訴意旨認被告丙○○（原名張立言）與張義海、甲○
○共同涉犯商業會計法第七十一條第一項填製不實會計憑證罪嫌
。經審理結果，認丙○○犯罪尚屬不能證明，因而維持第一審諭
知丙○○無罪之判決，駁回檢察官在第二審之上訴。固非無見。
惟按：(一)、無罪之判決書，依刑事訴訟法第三百零八條之規定，
應記載其理由；故事實審法院對於被告被訴之事實，及其不利之
證據資料，如何不足以證明被告犯罪，應詳述其理由，否則即有
判決理由不備之違法。經查(1)、丙○○於檢察官訊問時坦承：宸
立（實業有限）公司（下稱宸立公司）發票是我開的；我有把我
父親整理好申報營業稅用的發票送給林菁華等語。於檢察官訊以
：「有關虛開宸立公司發票部分涉及業務登載不實罪嫌，是否認
罪？」時，更明確答稱：「我認罪」（見偵緝字第八二一號卷第
一六五頁）。(2)、甲○○於法務部調查局訊問時陳稱：民國九十
一年二月間，我赴張義海、丙○○位於台北市的辦公室會晤張氏
父子，席間張氏父子告訴我提高營業額度並可向銀行辦理融資貸
款之好處，鼓吹我將公司經營權交給他們，並於同年月二十一日
在他們辦公室簽訂「合作協議書」等語（見法務部調查局台北市
調查處〔追加1-1〕卷第2頁反面）。其後於檢察官訊問時結證稱
：（興霓企業有限）公司（下稱興霓公司）負責人原是我太太李
明美，張義海叫我變更為我；協議書簽完後，我將公司大、小章
交給張義海，後者拿去辦理變更負責人、擴大營業項目、提高資
本額；又稱：除了第一次簽協議書是張義海與我簽外，其他的如
何交付印章、執照、變更負責人事項或銀行拿支票都是丙○○等
語（見偵緝字第八二一號卷第一一六、一一七頁）。(3)、受甲○
○之託代為記帳之林菁華於偵查中證稱：當時我完成報稅，向告
訴人（甲○○）要付款憑證，告訴人要我直接打手機給張立言（
即丙○○，下同），依稅法新台幣（下同）一百萬元以上一定要
附，一百萬元以下我會要求附憑證，但客人可能說是現金交易所
以沒有憑證，所以我才認為張立言有實際加入公司並參與經營。
我和張立言聯絡，他都說下次給，他處理幾個月後就不見了，所
以憑證也沒給；又稱：張立言拿九十一年二月已交易發票到事務
所，再把三、四月發票帶走；甲○○有授權張立言可開發票，發
票看不出有無交易不實，我也未收到憑證；電腦方面發票曾發生
有銷無進或有進無銷，造成會計帳目不合，我有告知甲○○，但
甲○○還是要我們找張（立言）各等語（見偵緝字第八二一號卷
第五六、五七頁）。再徵諸卷附興霓公司之變更登記表，可知該
公司確於九十一年四月十二日申請所營事業、股東出資轉讓、改
推甲○○為董事、修章等變更登記（見九十四年度他字第二八０
六號卷第二三０頁以下），此與甲○○關於此部分所述，並無不
符。依上說明，可知丙○○於檢察官訊問時似已承認原判決附表
二編號１、之宸立公司之發票係不實且係其所開立。又上開證人
所述若無不實，則丙○○自協議書之洽談、興霓公司負責人、營
業項目及資本額之變更登記乃至支票之領取；以及其後發票之取
送、付款憑證之索取、進銷項發票不能勾稽時之聯繫、說明等，
似均有參與。果如此，則張義海與甲○○協議虛開實無交易事實
之宸立公司之統一發票予興霓公司作為進項憑證乙節，丙○○得
否諉稱僅係宸立公司之名義上負責人，其主觀上不知上情，即有
研求餘地。丙○○係智慮成熟之人，所辯因檢察官說我是負責人
，我才認罪云云，是否可採，亦有進一步究明必要。原判決採信
甲○○、朱錦郎、柯國煌、張義海、林菁華於第一審法院之陳述
，逕認甲○○、張義海共同開立不實統一發票之犯行，丙○○並
無犯意之聯絡；就上開丙○○於偵查中之自白，以及甲○○、林
菁華之上開陳述，何以不得作為不利丙○○之犯罪證據，原判決
並未論述說明，即有判決理由不備之違法。檢察官上訴意旨指摘
原判決違法，非無理由。應認原判決關於丙○○部分有撤銷發回
更審之原因。公訴意旨認丙○○另牽連犯刑法第三百三十九條第
一項詐欺取財及稅捐稽徵法第四十三條第一項幫助逃漏營業稅捐
部分，基於審判不可分原則，併予撤銷發回。(二)、起訴書犯罪事
實一記載略以：丙○○與乙○○、張義海等人共同意圖為自己不
法之所有，並基於概括之犯意，先由乙○○等人以人頭設立香樂
公司等，向江灃公司或蘇棻香詐騙訂貨；又偽造他人之信用卡盜
刷購物，向商店及信用卡發卡銀行詐取財物，足生損害於信用卡
所有人、特約商店及發卡銀行（見起訴書第三、四頁）。原審及
第一審判決，僅就乙○○部分說明無罪之理由，就丙○○部分則
未置一詞。以上起訴書所載犯罪事實，與前述商業會計法第七十
一條第一款、刑法第三百三十九條第一項詐欺取財及稅捐稽徵法
第四十三條第一項幫助逃漏營業稅捐之犯行，究係數罪或裁判上
一罪關係，有無另由第一審補充判決或應由原審併予審判之問題
，案經發回，應注意及之。台灣台北地方法院檢察署九十九年四
月十三日北檢玲往九十九偵緝五七五字第二六八六六號函送本院
併辦部分，亦應注意是否為起訴效力所及，一併明。
二、駁回部分
(一)、甲○○部分：
刑事訴訟法第三百七十七條規定，上訴於第三審法院，非以判決
違背法令為理由，不得為之，是當事人提起第三審上訴，應以原
判決違背法令為理由，係屬法定要件，如果上訴理由書狀並未指
摘原判決有何違法，自應認其上訴為違背法律上之程式，予以駁
回。檢察官上訴意旨略以：被告甲○○連續犯罪後，毫無悔意，
尤飾詞狡辯浪費司法資源，亦未補償國庫損失，原審所處之刑，
是否足以懲儆並達防衛社會之目的而合於罪刑相當原則，非無研
求餘地等語。惟按，刑之量定與緩刑之宣告為事實審法院之職權
，茍無逾越法定本刑，且無顯失輕重有失衡平之情形，復已於判
決內說明其量刑所審酌之情狀，即不得任意指為違法。原判決係
審酌甲○○本案犯罪後未表達悔悟之意，所為影響國家稅收，兼
衡其犯罪動機及參與本案犯行之程度等情況，於法定刑內量刑（
見原判決第十五頁第三行以下）。經核並無違法或濫用權限情形
。檢察官上訴意旨係對原判決已斟酌刑法第五十七條各款所列情
狀之量刑事項，單純就科刑輕重為爭執，並未指摘原判決有如何
之違背法令，其就得上訴本院之違反修正前商業會計法第七十一
條第一款部分之上訴，自屬違背法律上之程式，應予駁回。甲○
○牽連犯稅捐稽徵法第四十三條第一項幫助納稅義務人逃漏稅捐
及刑法第三百三十九條第一項詐欺取財罪刑部分，核屬刑事訴訟
法第三百七十六條第一款、第四款所列不得上訴第三審之案件。
而前述得上訴第三審之違反修正前商業會計法第七十一條第一款
部分之上訴既不合法，應從程序上駁回，則上訴人就甲○○幫助
納稅義務人逃漏稅捐及詐欺取財部分之上訴，亦無從為實體上之
審判，應一併駁回。
(二)、乙○○部分：
按刑事訴訟法第三百七十六條所列各罪之案件，經第二審判決者
，不得上訴於第三審法院，為該法條所明定。查被告乙○○被訴
涉犯刑法第三百三十九條第一項詐欺取財、刑法第二百十四條使
公務員登載不實文書及八十六年六月二十五日修正公布施行之公
司法第九條第一項罪名部分，分別屬刑事訴訟法第三百七十六條
第四款及第一款之案件，既經原審維持第一審之無罪判決，已告
確定，不得再上訴於第三審法院，檢察官猶行提起上訴，顯非法
之所許，應予駁回。又第三審上訴書狀，應敘述上訴之理由，其
未敘述者，得於提起上訴後十日內補提理由書於原審法院，已逾
上述期間，而於第三審法院未判決前仍未提出上訴理由書狀者，
第三審法院應以判決駁回之，刑事訴訟法第三百八十二條第一項
、第三百九十五條後段規定甚明。乙○○被訴涉行使偽造私文書
、偽造信用卡、行使偽造信用卡部分，經原審維持第一審之無罪
判決，檢察官一併提起上訴（未聲明一部上訴者，視為全部上訴
），惟未敘述理由，迄今逾期已久，於本院未判決前仍未提出，
依上開規定該部分之上訴並非合法，亦應駁回。
據上論結，應依刑事訴訟法第三百九十五條、第三百九十七條、
第四百零一條，判決如主文。
中    華    民    國  九十九  年    五    月   二十   日
                      最高法院刑事第五庭
                          審判長法官  陳  正  庸
                                法官  林  秀  夫
                                法官  宋      祺
                                法官  陳  祐  治
                                法官  林  瑞  斌
本件正本證明與原本無異
                                      書  記  官
中    華    民    國  九十九  年    五    月  二十六  日
                                                      K

司法院資訊處製作；財團法人民間司法改革基金會備份。
